【裁判字號】    95,易,2838
【裁判日期】    951102
【裁判案由】    詐欺
【裁判全文】
臺灣臺中地方法院刑事判決              95年度易字第2838號
公  訴  人  臺灣臺中地方法院檢察署檢察官
被      告  甲○○
上列被告因詐欺案件，經檢察官提起公訴（九十五年度偵字第三
五五九號、第一七九０三號），被告於準備程序就被訴事實為有
罪之陳述，本院合議庭裁定由受命法官獨任進行簡式審判程序，
並予判決如下：
    主    文
甲○○連續幫助意圖為自己不法之所有，以詐術使人將本人之物
交付，處有期徒刑肆月，如易科罰金，以銀元佰元即新臺幣玖
佰元折算壹日。緩刑貳年。
    犯罪事實
一、甲○○前無不法犯罪前科紀錄，素行尚佳，其明知個人在金
    融機構帳戶之存摺及提款卡係供自己使用之重要理財工具，
    關係個人財產、信用之表徵，且可預見存摺、提款卡及其密
    碼如交予他人使用，而未加以闡明正常用途，極易被利用為
    與財產有關之犯罪工具，竟仍不顧他人可能遭受財產上損害
    之危險，而基於縱若其金融機構之帳戶被利用作為詐欺取財
    之用，亦不違背其本意之概括幫助犯意，連續於如附表一所
    示之時間，將其在如附表一所示之金融機構所開設帳戶之存
    摺、提款卡及密碼資料，均在臺中縣豐原市○○路「麥當勞
    」速食店前，交付予真實姓名、年籍均不詳，自稱「阿明」
    之成年男子，而容許該人所屬詐欺集團成員藉各該帳戶以遂
    行詐欺取財犯罪。之後，該「阿明」所屬詐欺集團成員即基
    於意圖為自己不法所有之概括犯意聯絡，先後於附表二所示
    之時間，佯稱販售線上遊戲之「天幣」或僭充為債權人，要
    求如附表二所示之丙○○等人需匯款至甲○○所開設如附表
    二匯入帳戶欄所示之金融機構帳戶內，致使如附表二所示之
    丙○○、乙○○二人陷於錯誤，各匯入新臺幣（下同）一萬
    元及合計二萬一千元至甲○○所開設如附表二匯入帳戶欄所
    示之金融機構帳戶內，另戊○○則於匯款之際，幸有員警在
    旁發現制止，始未予匯款。嗣經丙○○等人察覺情況有異，
    始知受騙，經報警處理，而循線查知上情。
二、案經臺中市警察局第一分局報告臺灣臺中地方法院檢察署檢
    察官，暨內政部警政署高雄港務警察局移請臺灣高雄地方法
    院檢察署檢察官呈請臺灣高等法院檢察署檢察長令轉臺灣臺
    中地方法院檢察署檢察官偵查起訴。
    理    由
一、訊據被告甲○○坦認確有於上揭時地，先後將前述其所開立
    如附表一所示之金融機構帳戶之存摺、金融卡及密碼資料，
    分別提供予真實姓名、年籍均不詳，自稱「阿明」之成年男
    子所屬詐欺集團成員使用之事實，且該「阿明」所屬詐欺集
    團成員所為之前述詐欺犯行，亦據被害人丙○○、乙○○及
    戊○○先後於警詢中均指述綦詳（見內政部警政署高雄港務
    局刑案偵查卷宗第八頁至第一０頁、第一二頁至第一三頁、
    第一三頁至第一四頁、第一七頁至第一九頁），並有被告所
    設立如附表一所示之金融機構帳戶之開戶與查詢資料、臺北
    富邦商業銀行交易明細表、郵政國內匯款執據及臺北富邦商
    業銀行對帳單細項等文件在卷可參（偵字第三五五九號卷第
    四六頁至第四七頁反面，內政部警政署高雄港務局刑案偵查
    卷宗第二六頁、第一一頁、第一四頁至第一五頁、第二一頁
    、第二四頁至第二五頁）。又按刑法上之故意，分直接故意
    （確定故意）與間接故意（不確定故意），「行為人對於構
    成犯罪之事實，明知並有意使其發生者」為直接故意，「行
    為人對於構成犯罪之事實，預見其發生而其發生並不違背其
    本意者」為間接故意；一般人至銀行開設帳戶並非難事，如
    非洗錢、犯罪等不法目的，依常情並無捨棄自己帳戶而迂迴
    收受他人帳戶使用之理，是被告對於該「阿明」所屬詐欺集
    團成員可能將其帳戶用來作為詐欺等非法用途上，應有所預
    見，且不違背其本意，其竟仍提供帳戶資料予該「阿明」所
    屬詐欺集團成員使用，足見該「阿明」所屬詐欺集團成員將
    被告帳戶用來作為詐欺取財之用，為被告所容認及允許。另
    查銀行帳戶可供款項之存匯、提領，係一般人均可輕易申請
    開設，並無任何資格條件之限制，且金融存款帳戶，事關存
    戶個人財產權益之保障，其與存戶印鑑章、提款卡結合，專
    屬性、私密性更形提高；除非本人或與本人具密切關係之人
    ，難認有何理由可自由流通使用該存摺、印章；一般人亦均
    有應妥為保管存摺及提款卡，以防止存摺及提款卡被他人冒
    用之認識，縱有特殊情況偶有將存摺、提款卡交付他人之需
    ，亦必深入瞭解其用途後始行提供使用，實乃吾人日常生活
    經驗與事理；且存摺、提款卡等有關個人財產、身分之物品
    ，如淪落不明人士手中，極易被利用為與財產犯罪有關之犯
    罪工具；而與他人於身分上不具密切關係之人，竟要求他人
    提供帳戶以為使用，此等行為，客觀上已屬可疑，且顯係供
    為某非正當資金進出使用，而隱瞞其流程及行為人身分曝光
    之不法意圖亦可預見；若此之社會現實，恆係一般人本於日
    常生活經驗即可體察，本件被告對此自亦難諉為不知，是被
    告先後提供其所開設如附表一所示之金融機構帳戶資料時，
    均應有幫助他人犯詐欺取財罪之不確定故意，堪可認定。綜
    此，本件事證至臻明確，被告幫助詐欺犯行洵堪認定。
二、被告甲○○行為後，刑法及刑法施行法業於民國九十四年二
    月二日經總統以華總一義字第０九四０００一四九０一號令
    修正公布，並於九十五年七月一日施行。按行為後法律有變
    更者，適用行為時之法律，但行為後之法律有利於行為人者
    ，適用最有利於行為人之法律，現行刑法第二條第一項定有
    明文。此條規定乃與刑法第一條罪刑法定主義契合，而貫徹
    法律禁止溯及既往原則，係規範行為後法律變更所生新舊法
    律比較適用之準據法，是刑法第二條本身雖經修正，但刑法
    第二條既屬適用法律之準據法，本身尚無比較新舊法之問題
    ，應一律適用裁判時之現行刑法第二條規定以決定適用之刑
    罰法律，先予辨明。又以本次刑法修正之比較新舊法，應就
    罪刑有關之共犯、未遂犯、想像競合犯、牽連犯、連續犯、
    結合犯，以及累犯加重、自首減輕暨其他法定加減原因（如
    身分加減）與加減例等一切情形，本於統一性及整體性原則
    ，綜其全部罪刑之結果而為比較，亦有最高法院九十五年度
    第八次刑庭會議決議可資參照。是按：
（一）刑法第三百三十九條第一項之詐欺取財罪，法定刑得科或
      併科銀元一千元以下罰金，據修正後刑法施行法增訂第一
      條之一：「中華民國九十四年一月七日刑法修正施行後，
      刑法分則編所定罰金之貨幣單位為新臺幣。九十四年一月
      七日刑法修正時，刑法分則編未修正之條文定有罰金者，
      自九十四年一月七日刑法修正施行後，就其所定數額提高
      為三十倍。但七十二年六月二十六日至九十四年一月七日
      新增或修正之條文，就其所定數額提高為三倍」及刑法第
      三十三條第五款修正為：「主刑之種類如下：五、罰金：
      新臺幣一千元以上，以百元計算之」等規定，是依修正後
      之法律，刑法第三百三十九條第一項之詐欺取財罪所得科
      或併科處之罰金刑最高為新臺幣三萬元（一千元三十）
      、最低為新臺幣一千元；然依被告甲○○行為時之刑罰法
      律，即罰金罰鍰提高標準條例第一條前段規定之提高倍數
      十倍及刑法第三十三條第五款規定之罰金最低額一元計算
      ，該罪之罰金刑最高為銀元一萬元，最低額為銀元一元，
      若依現行法規所定貨幣單位折算新臺幣條例第二條之規定
      換算為新臺幣，最高額雖與新法同為新臺幣三萬元，然最
      低額僅為新臺幣三元。因此，比較上述修正前、後之刑罰
      法律，自應以被告行為時關於科或併科處罰金刑之法律較
      有利於被告。
（二）被告甲○○先後將如附表一所示之金融機構帳戶存摺、提
      款卡、密碼資料交付予真實姓名、年籍均不詳，自稱「阿
      明」之成年男子所屬詐欺集團成員使用之二次幫助詐欺犯
      行，係時間緊接，所犯為構成要件相同之罪，顯係基於概
      括犯意反覆為之，而修正後刑法業已刪除連續犯之規定，
      考諸該規定刪除後，除法理上合於接續犯、包括一罪之情
      形仍可認為構成單一之犯罪外，其餘數犯罪行為之情形，
      即應依刑法第五十一條之規定予以分論併罰，此刪除雖非
      犯罪構成要件之變更，但顯已影響行為人刑罰之法律效果
      ，自屬法律有變更。依修正前刑法，本件被告得論以連續
      犯，並得加重其刑至二分之一，其所犯刑法詐欺罪，最重
      本刑為五年，加重其刑至二分之一後，最高僅得判處被告
      有期徒刑七年六月，然依修正後之刑法應併合處罰，被告
      二次詐欺犯行最高則得判處被告有期徒刑十年，依修正後
      刑法第二條第一項規定比較新、舊法結果，仍應適用較有
      利於被告之行為時法律，即修正前刑法而論以連續犯。
（三）又被告甲○○行為後，刑法第三十條亦業經修正公布施行
      ，修正後刑法第三十條規定：「幫助他人實行犯罪行為者
      ，為幫助犯。雖他人不知幫助之情者，亦同。幫助犯之處
      罰，得按正犯之刑減輕之。」，與修正前同條規定：「幫
      助他人犯罪者，為從犯。雖他人不知幫助之情者，亦同。
      從犯之處罰，得按正犯之刑減輕之。」不同，但在本件中
      ，修正後之規定並無較有利於被告之情形，依修正後刑法
      第二條第一項從舊從輕原則，應依修正前刑法第三十條第
      一項前段規定論處。
（四）再被告甲○○於犯罪時之刑法第四十一條第一項前段規定
      ：「犯最重本刑為五年以下有期徒刑以下之刑之罪，而受
      六個月以下有期徒刑或拘役之宣告，因身體、教育、職業
      、家庭之關係或其他正當事由，執行顯有困難者，得以一
      元以上三元以下折算一日，易科罰金。」又被告行為時之
      易科罰金折算標準，修正前罰金罰鍰提高標準條例第二條
      （現已刪除）規定，就其原定數額提高為一百倍折算一日
      ，則本件被告行為時之易科罰金折算標準，最高應以銀元
      三百元折算一日，經折算為新臺幣後，應以新臺幣九百元
      折算為一日。惟九十五年七月一日修正公布施行之刑法第
      四十一條第一項前段則規定：「犯最重本刑為五年以下有
      期徒刑以下之刑之罪，而受六個月以下有期徒刑或拘役之
      宣告者，得以新臺幣一千元、二千元或三千元折算一日，
      易科罰金。」比較修正前後之易科罰金折算標準，以九十
      五年七月一日修正公布施行前之規定，較有利於被告，是
      依刑法第二條第一項前段，自應適用修正前刑法第四十一
      條第一項前段之規定，定其折算標準。
（五）綜合上述各條文修正前、後之比較，揆諸前揭最高法院決
      議及修正後刑法第二條第一項前段、但書規定之「從舊從
      輕」原則，因被告甲○○所犯刑法第三百三十九條第一項
      詐欺取財罪部分，依修正前刑法第三十三條第五款規定，
      其法定得予科處之罰金刑最低額度較低，且本件依修正前
      刑法第五十六條之規定，對被告論以連續犯亦較為有利，
      又於本件依修正後刑法關於幫助犯之規定，並無較有利於
      被告之情形，另依修正前刑法第四十一條第一項前段規定
      ，對被告所處有期徒刑易科罰金之折算標準額度亦較低，
      綜其全部罪刑之比較，自應一體適用被告行為時之法律，
      即修正前刑法之相關規定及罰金罰鍰提高標準條例第一條
      前段、修正前罰金罰鍰提高標準條例第二條規定，予以論
      處。
三、按連續幫助與幫助連續為不同之犯罪態樣，如基於概括犯意
    ，多次幫助他人犯罪，為連續幫助，該幫助者有多次犯罪行
    為；如以一幫助行為，幫助他人連續犯罪，則為幫助連續，
    就幫助犯而言，僅有一次犯罪行為。查前開真實姓名、年籍
    均不詳，自稱「阿明」之成年男子所屬詐欺集團成員，基於
    意圖為自己不法所有之概括犯意聯絡，以上述之方式，先後
    撥打電話予被害人丙○○、乙○○及戊○○行騙，並致使被
    害人丙○○、乙○○陷於錯誤，因而交付本人之財物，該「
    阿明」所屬詐欺集團成員所為，應係犯刑法第三百三十九條
    第一項之詐欺取財既遂及同法條第三項、第一項之詐欺取財
    未遂罪。被告甲○○先後提供其所開設如附表一所示金融機
    構帳戶之存摺、提款卡及密碼資料予該「阿明」所屬詐欺集
    團成員，均以為詐欺取財所用，咸係基於幫助他人詐欺取財
    之不確定故意，且所為屬詐欺取財罪構成要件以外之行為，
    核其所為則均係犯刑法第三十條第一項、第三百三十九條第
    一項之幫助詐欺取財既遂與同法第三十條第一項、第三百三
    十九條第三項、第一項之幫助詐欺取財未遂罪。被告以一行
    為交付如附表一編號二所示之臺北富邦商業銀行帳戶資料予
    該自稱「阿明」之成年男子，幫助「阿明」所屬詐欺集團成
    員分別對被害人丙○○、乙○○詐欺取財得手，其以一行為
    觸犯二個相同之幫助詐欺取財既遂罪名，構成同種想像競合
    犯，依刑法第五十五條前段之規定，應依情節較重者即對被
    害人乙○○所為之該次幫助詐欺既遂犯行論以一罪（修正後
    刑法第五十五條但書之規定，為法理之明文化，非屬法律之
    變更，不生比較適用之問題）。被告先後二次幫助詐欺取財
    既遂及未遂犯行，時間緊接，犯罪之基本構成要件相同，顯
    係基於概括犯意反覆為之，為連續犯，應依修正前刑法第五
    十六條之規定論以情節較重之幫助詐欺取財既遂之一罪，並
    加重其刑。爰審酌被告前無不法犯罪前科紀錄，素行尚佳，
    其明知其所提供之帳戶將有可能遭人供做詐欺取財之工具，
    竟為貪圖貸款之利益，執意將其所有之帳戶資料提供予不法
    份子使用，非惟幫助詐騙者遂行詐財目的，同時使詐欺者得
    以隱匿其真實身分，減少遭查獲之風險，愈使其肆無忌憚，
    助長犯罪之猖獗，破壞社會秩序甚鉅，惟衡酌本件被害人丙○○、乙○○先後因遭詐騙而匯入被告所開設如附表一所示
    金融機構帳戶內之金額合計僅新臺幣三萬一千元，且被告於
    犯後終能坦認犯行，尚見其悔悟之意之犯罪後態度等一切情
    狀，量處如主文所示之刑，並依修正前刑法第四十一條第一
    項前段及修正前罰金罰鍰提高標準條例第二條之規定，諭知
    易科罰金之折算標準。末查，被告前未曾因故意犯罪受有期
    徒刑以上刑之宣告，有其臺灣高等法院被告前案紀錄表在卷
    可憑，其因一時失慮，致為本件犯行，犯後已供認犯罪無隱
    ，被告經此偵審程序與科刑之教訓，當能知所警惕而信無再
    犯之虞，本院因認對其所宣告之刑，應以暫不執行為適當，
    爰併諭知被告緩刑二年，以勵自新（緩刑規定應無新舊法比
    較問題，刑法第二條第一項所能處理之問題，僅限於行為可
    罰性的法律規範變更適用關係，緩刑規定此種刑之宣告規範
    發生變更時，其適用關係必須是以裁判時之法律為準，最高
    法院九十五年度第八次刑事庭會議決議參照）。
四、至被告甲○○所提供之如附表一所示金融機構帳戶之存摺與
    提款卡等物，雖係被告所有並供連續違犯本件犯罪所用之物
    ，但均未據扣案，又無證據證明該等物件仍屬存在，為免滋
    生日後執行困難，爰不併予諭知沒收。另被告本件犯罪之型
    態為幫助他人詐欺取財，因詐欺取財之正犯是否屬於共同正
    犯或連續犯，與被告應成立之罪名、刑責均無涉，為免累贅
    ，爰不於主文欄諭知被告幫助「共同」、「連續」詐欺取財
    ，均附此說明。
據上論斷，依刑事訴訟法第二百七十三條之一第一項、第二百九
十九條第一項前段，刑法第二條第一項前段、第三百三十九條第
一項、第五十五條前段、第七十四條第一項第一款，修正前刑法
第五十六條、第三十條第一項前段、第二項、第四十一條第一項
前段，罰金罰鍰提高標準條例第一條前段，修正前罰金罰鍰提高
標準條例第二條，現行法規所定貨幣單位折算新臺幣條例第二條
，判決如主文。
本案經檢察官丁○○到庭執行職務。
中    華    民    國    95    年    11    月    2     日
                  刑事第一庭  法  官  陳思成
上正本證明與原本無異。
如不服本判決，應於送達後十日內向本院提出上訴狀（須附繕本
），上訴於臺灣高等法院臺中分院。
                              書記官  王嘉麒
中    華    民    國    95    年    11    月    2     日
附錄論罪科刑法條
刑法第三百三十九條第一項
意圖為自己或第三人不法之所有，以詐術使人將本人或第三人之
物交付者，處五年以下有期徒刑、拘役或科或併科一千元以下罰
金。
【附表一】
┌──┬──────┬──────┬──────┬──────┬──────┐
│編號│開戶日期    │金融機構名稱│帳        號│交 付 日  期│備        註│
├──┼──────┼──────┼──────┼──────┼──────┤
│ 一 │83年06月06日│臺中縣豐原市│0000000     │94年10月26日│            │
│    │            │中正路郵局（│            │            │            │
│    │            │局號0000000 │            │            │            │
│    │            │）          │            │            │            │
├──┼──────┼──────┼──────┼──────┼──────┤
│ 二 │94年10月27日│臺北富邦商業│000000000000│94年10月27日│            │
│    │            │銀行豐原分行│            │            │            │
└──┴──────┴──────┴──────┴──────┴──────┘
【附表二】
┌──┬──────┬───┬─────────┬────────┬────┐
│編號│詐騙匯款之時│被害人│匯款金額（新臺幣）│匯入被告帳戶名稱│備    註│
├──┼──────┼───┼─────────┼────────┼────┤
│ 一 │94年11月10日│戊○○│70000元           │附表一編號一所示│於匯款之│
│    │12時15分    │      │                  │臺中縣豐原市中正│際，幸有│
│    │            │      │                  │路郵局帳戶      │員警在旁│
│    │            │      │                  │                │阻止而未│
│    │            │      │                  │                │匯款    │
├──┼──────┼───┼─────────┼────────┼────┤
│ 二 │94年11月10日│丙○○│10000元           │附表一編號二所示│        │
│    │19時04分    │      │                  │臺北富邦商業銀行│        │
│    │            │      │                  │豐原分行帳戶    │        │
├──┼──────┼───┼─────────┼────────┼────┤
│ 三 │94年11月10日│乙○○│5000元            │附表一編號二所示│        │
│    │21時21分    │      │                  │臺北富邦商業銀行│        │
│    │            │      │                  │豐原分行帳戶    │        │
├──┼──────┼───┼─────────┼────────┼────┤
│ 四 │94年11月10日│乙○○│6000元            │附表一編號二所示│        │
│    │21時34分    │      │                  │臺北富邦商業銀行│        │
│    │            │      │                  │豐原分行帳戶    │        │
├──┼──────┼───┼─────────┼────────┼────┤
│ 五 │94年11月10日│乙○○│7000元            │附表一編號二所示│        │
│    │21時38分    │      │                  │臺北富邦商業銀行│        │
│    │            │      │                  │豐原分行帳戶    │        │
├──┼──────┼───┼─────────┼────────┼────┤
│ 六 │94年11月10日│乙○○│2000元            │附表一編號二所示│        │
│    │21時52分    │      │                  │臺北富邦商業銀行│        │
│    │            │      │                  │豐原分行帳戶    │        │
├──┼──────┼───┼─────────┼────────┼────┤
│ 七 │94年11月10日│乙○○│1000元            │附表一編號二所示│        │
│    │21時56分    │      │                  │臺北富邦商業銀行│        │
│    │            │      │                  │豐原分行帳戶    │        │
└──┴──────┴───┴─────────┴────────┴────┘


司法院資訊處製作；財團法人民間司法改革基金會備份。
